最高法院刑事判決　　　　　　　　　　　　　　　九十一年度台上字第五九五八號
　　上　訴　人　甲○○
右上訴人因違反麻醉藥品管理條例案件，不服台灣高等法院中華民國八十九年七月六
日第二審更審判決（八十九年度上更(一)字第三五四號，起訴案號：台灣台北地方法院
檢察署八十六年度偵字第七八七三號），提起上訴，本院判決如左：
    主  文
原判決撤銷，發回台灣高等法院。
    理  由
本件原判決認定上訴人甲○○（綽號「阿南」）明知安非他命，業經行政院衛生署於
民國七十九年十月九日以衛署藥字第九０四一四二號函，列為麻醉藥品管理條例第二
條第四款之化學合成麻醉藥品管理，不得非法持有、吸用及販賣，猶意圖營利，並基
於非法販賣安非他命之概括犯意，先於：(一)、八十六年二月下旬某日，在台中市○○
路、文心路口之越南東家羊肉爐隔壁巷內，以新台幣（下同）二十五萬元之價格，非
法販賣重約十兩之安非他命十包，予賴志昌。嗣賴志昌於八十六年三月間，先後兩次
轉讓安非他命予王福德（另案起訴），第二次於同年三月二十七日下午四時許，再度
轉讓安非他命予王福德時，當場為埋伏之調查員查獲，自王福德身上取出安非他命三
小包（毛重四十一點六三公克、淨重三十九點三五公克），並循線於翌（二十八）日
，在台北市○○街二十二號五０六室，查獲賴志昌，取出賴志昌上揭購自上訴人之安
非他命六包（毛重二二０點九九公克、淨重一七一點六一公克）。(二)、賴志昌於右揭
時地，經法務部調查局查獲，並扣得賴志昌所購買之安非他命淨重一七一‧六一公克
後，除供出來源，並向調查員供出安非他命係向上訴人購買。賴志昌更供出，其於同
月二十四日，又曾與上訴人聯絡購買安非他命，雙方約定以三十八萬元之價格，買賣
一公斤安非他命，渠已於同月二十五日、二十六日分兩次，在台北市萬華區交付三十
八萬元予上訴人，並約定於同月二十八日交付安非他命。賴志昌被捕後既供出上情，
乃同意與調查員合作逮捕上訴人。賴志昌經授意後，即以電話與上訴人聯繫交貨，約
定於同月二十八日二十時許，在台北市○○○路賴志昌經營之「金海岸碳烤店」見面
，二人會合後，分別駕車至台北市內湖區○○○○道前「鬍鬚張魯肉飯」店前停車，
上訴人再以電話聯繫與其有共同非法販賣安非他命犯意聯絡，年籍不詳之成年人綽號
「江嫂」者，負責交貨予賴志昌。其後綽號「江嫂」者即搭上賴志昌所駕駛之車，並
指示賴志昌至成功交流道邊斜坡處之電線桿旁取安非他命。但因綽號「江嫂」者發現
調查局人員跟監，乃要求賴志昌脫離現場。嗣賴志昌返回現場，至指定地點取出安非
他命一大包（淨重七五八‧０八公克）交給調查局人員，並循線於同月二十九日零時
十分許，在前揭碳烤店逮捕上訴人等情。因而撤銷第一審此部分科刑判決，改判論處
上訴人共同連續非法販賣化學合成麻醉藥品罪刑，固非無見。
惟查(一)、刑法上之連續犯，係指基於概括之犯意，連續數行為，觸犯構成犯罪要件相
同之罪名者而言。而所謂基於概括之犯意，除依行為人自述之主觀犯意外，尚須參酌
客觀上各犯行之犯罪時間、手段，依經驗、論理法則判斷之。卷查上訴人除上揭非法
販賣安非他命案件外，其另涉犯同一罪名，經台灣台北地方法院檢察署以八十六年度
偵字第五一六三號提起公訴，現由第一審法院以八十六年度訴字第二三０二號審理中
。原判決雖以上訴人所犯前後二案「共犯不同，所販售對象亦不同，犯罪態樣不同，
且乏積極證據證明其與本案有基於概括犯意，抑有進者，本案原審及本院前審原均以
牙保禁藥罪論究，於審判者間認定已有歧異，更不宜認定被告自始係基於概括犯意，
無從依連續犯予以一併審究」（見原判決第九頁）。然查本件上訴人犯罪時間為八十
六年二月下旬及同年三月間，而前案（八十六年度偵字第五一六三號）則為同年二月
五日至十八日。本件或上訴人一人販賣，或與綽號「江嫂」者共同為之，而前案係與
其同居人鄭秀珍共同販賣，有起訴書在卷可稽。前後二案犯罪時間甚為接近，且手段
似有雷同之處。上訴人並一再陳稱前後二案係基於同一概括之犯意為之（見原審上訴
卷第一一一頁背面）。原判決未詳加調查上訴人多次犯行是否自始均在同一犯意下進
行？遽以第一審及本院發回前，原審法院原均以牙保禁藥罪論究及上訴人販售對象不
同、共犯亦不同，認不宜以連續犯一併審究，尚堪研求。(二)、本件原判決事實認定賴
志昌因於同年三月二十八日經法務部調查局人員查獲，供出安非他命來源係購自上訴
人，並配合調查局人員逮捕上訴人，始電話聯繫上訴人交貨等情，如果無訛，則上訴
人係因賴志昌之佯裝取貨，始通知綽號「江嫂」者交付安非他命，雙方尚不能認已完
成交付安非他命。惟原判決又以「被告甲○○於八十六年三月二十四日第二次再販賣
安非他命予賴志昌，雙方已約定以三十八萬元之價格買得安非他命一公斤，雙方就標
的物及價金顯已互為意思表示一致，契約已成立，且綽號『江嫂』者已將安非他命置
於成功交流道邊斜坡處之電線桿旁，而由賴志昌拿取安非他命交給調查處保管，應亦
認已完成交付」（見原判決第八頁），認上訴人該次販賣安非他命行為已達既遂，亦
有理由矛盾之違法。(三)、依原判決事實所認定，綽號「江嫂」者僅分擔上訴人第二次
販賣之部分行為，而與上訴人第一次販賣行為無涉，如此，僅能就第二次販賣行為，
論上訴人與綽號「江嫂」者間有犯意聯絡及行為分擔，為共同正犯。然原判決籠統論
上訴人與綽號「江嫂」者，就所有販賣安非他命行為，有犯意聯絡及行為分擔，尚有
未合。以上或係上訴意旨所指摘，或為本院得依職權調查之事項，應認原判決仍有撤
銷發回更審之原因。
據上論結，應依刑事訴訟法第三百九十七條、第四百零一條，判決如主文。
中      華      民      國    九十一    年      十      月    二十四    日
                              最高法院刑事第二庭
                                  審判長法官  陳  錫  奎
                                        法官  洪  清  江
                                        法官  李  伯  道
                                        法官  邵  燕  玲
                                        法官  吳  昆  仁
      右正本證明與原本無異
                                              書  記  官
中      華      民      國    九十一    年      十      月    二十九    日
